ACORDAO-COMPLETO-2565600

ACÓRDÃO 733/2023 ATA 2/2023 - PRIMEIRA CÂMARA

VISTOS, relatados e discutidos estes autos de aposentadoria concedida pelo Instituto Federal de Educação, Ciência e Tecnologia de Alagoas.
ACORDAM os ministros do Tribunal de Contas da União, reunidos em sessão da 1ª Câmara, diante das razões expostas pelo relator, em:
9.1. considerar ilegal o ato de aposentadoria de Roseli Lamenha Lins (10042/2021, peça 3) , recusando-lhe o registro, nos termos do § 1º do art. 260 do RI/TCU; 
9.2. dispensar a devolução dos valores indevidamente recebidos, presumidamente de boa-fé, nos termos da Súmula 106 deste Tribunal; 
9.3. determinar ao Instituto Federal de Educação, Ciência e Tecnologia de Alagoas que: 
9.3.1. suspenda, no prazo de 15 (quinze) dias, todo e qualquer pagamento concernente ao ato impugnado, ajustando o valor da rubrica "vencimento básico complementar", com o consequente recálculo dos anuênios, nos proventos da interessada, e comunique ao Tribunal as providências adotadas, nos termos dos arts. 262, caput, do RI/TCU e 8º, caput, da Resolução TCU 206/2007;
9.3.2. cadastre novo ato de concessão de aposentadoria, livre das irregularidades apontadas, submetendo-o, no prazo de 30 (trinta) dias, à apreciação deste Tribunal, nos termos do art. 262, caput e § 2º, do RI/TCU e 19, § 3º, da Instrução Normativa TCU 78/2018;
9.3.3. dê ciência do inteiro teor desta deliberação à interessada, alertando-a de que o efeito suspensivo proveniente da interposição de eventuais recursos perante o Tribunal não a exime da devolução dos valores percebidos indevidamente após a respectiva notificação, caso esses não sejam providos, devendo encaminhar os comprovantes dessa notificação a esta Corte no prazo de até 30 (trinta) dias.
9.4. encerrar o processo e arquivar os presentes autos.

ATO DE APOSENTADORIA.

Primeira Câmara

3. Interessada: Roseli Lamenha Lins (XXX.397.214-XX).

13.1. Ministros presentes: Walton Alencar Rodrigues (Presidente) e Benjamin Zymler.
13.2. Ministros-Substitutos convocados: Augusto Sherman Cavalcanti e Weder de Oliveira (Relator).

WEDER DE OLIVEIRA

Em exame, aposentadoria de Roseli Lamenha Lins, concedida pelo Instituto Federal de Educação, Ciência e Tecnologia de Alagoas.
Reproduzo, com ajustes de forma, a instrução do auditor da Secretaria de Fiscalização de Integridade de Atos e Pagamentos de Pessoal e de Benefícios Sociais (Sefip) (peça 5) , que recebeu anuência do diretor da unidade especializada (peça 6) , bem como manifestação de concordância do MP/TCU, representado pela procuradora-geral Cristina Machado da Costa e Silva (peça 7) :
" (...) EXAME TÉCNICO
Procedimentos aplicados
1.	Os procedimentos para exame, apreciação e registro de atos de pessoal encontram-se estabelecidos na Instrução Normativa TCU 78/2018 e na Resolução TCU 206/2007. Essas normas dispõem que os atos de pessoal disponibilizados por meio do e-Pessoal devem ser submetidos previamente a críticas automatizadas, com base em parâmetros predefinidos.
2.	As críticas das informações cadastradas na etapa de coleta do ato foram elaboradas e validadas levando-se em conta as peculiaridades de cada ato. Os itens verificados nessa etapa são inerentes a dados cadastrais, fundamentos legais, mapa de tempo, ficha financeira, assim como eventuais ocorrências de acumulação. Trata-se de verificações abrangentes, minuciosas e precisas e sem a necessidade de ação humana e, portanto, menos suscetível a falhas. As críticas aplicadas estão discriminadas no sistema, no Menu e-Pessoal, opção "Crítica", que podem ser acessadas mediante concessão de perfil específico a servidores do TCU responsáveis pela análise.
3.	Além das críticas automatizadas, há verificação humana adicional no caso de haver alertas do sistema ou informações não formatadas, como esclarecimentos do gestor ou do controle interno.  
4.	As críticas também consideram os registros do Sistema Integrado de Administração de Recursos Humanos (Siape) . O Siape disponibiliza informações atualizadas sobre as parcelas que integram os proventos, diferentemente, portanto, do e-Pessoal, que informa as parcelas no momento do registro do ato. 
5.	Essa confrontação com o Siape fornece uma visão atual e verdadeira da situação, o que permite descaracterizar irregularidades e inconsistências que, embora constantes do e-Pessoal, já foram corrigidas.
6.	As verificações detectadas no ato encontram-se discriminadas na aba de pendências do ato no sistema e-Pessoal, bem como no espelho do ato contemplado por esta instrução.
Exame das Constatações
7.	Ato: 10042/2021 - Inicial - Interessado (a) : ROSELI LAMENHA LINS - CPF: XXX.397.214-XX
7.1.	Parecer do Controle Interno: considerar o ato Legal.
7.2.	Constatações e análises: 
7.2.1.	Houve o registro de pelo menos uma rubrica com 'Denominação para análise pelo TCU = Vantagem de caráter pessoal (82107 - VPNI ART.62-A LEI 8112/90 - AP (Vantagem de caráter pessoal - VPNI art. 62-A Lei 8.112/90) - R$ 146,98) .
a.	Justificativa do Gestor de Pessoal: Não há. Verificação efetuada no âmbito do TCU.
b.	Análise do Controle Interno:  Não há. Verificação efetuada no âmbito do TCU.
c.	Análise da Equipe Técnica: Legal
A concessão da vantagem de quintos ou décimos está em consonância com a jurisprudência deste Tribunal e os critérios das Leis 8.911/1994 e 9.624/1998 (os períodos anteriores a 8/4/1998 são suficientes para a incorporação da vantagem de quintos) .
7.2.2.	Houve o registro de rubrica com 'Denominação para análise do TCU' = Complemento de soldo, vencimento, subsídio, proventos, etc.
a.	Justificativa do Gestor de Pessoal: Não há. Verificação efetuada no âmbito do TCU.
b.	Análise do Controle Interno:  Não há. Verificação efetuada no âmbito do TCU.
c.	Análise da Equipe Técnica: Ilegal
A rubrica 'complemento de soldo, vencimento, subsídio, proventos, etc' se refere ao Vencimento Básico Complementar, instituído com base no §2º, do artigo 15, da Lei 11.095/2005, cujo valor não foi absorvido corretamente.
De acordo com o § 2º do art.15 da Lei 11.091/2005, o valor inicial da rubrica '82375 VENC.BAS.COMP.ART.15 L11091/05' deve ser igual ao somatório do vencimento básico, da Gratificação Temporária - GT e da Gratificação Específica de Apoio Técnico-Administrativo e Técnico-Marítimo às Instituições Federais de Ensino - GEAT, considerados no mês de dezembro de 2004, subtraindo-se desse resultado o vencimento básico no momento do enquadramento previsto pela mesma lei.
Dados extraídos do Siape indicam que, em dezembro de 2004, seu provento básico, acrescido da GT e da GEAT, era de R$ 2.280,65 (contracheque dezembro/2004 anexado ao ato) .
Em maio de 2005 (mês da implantação dos novos valores fixados pela Lei 11.091/2005) , o vencimento básico do cargo da servidora foi alterado para R$ 1.755,01, mais a parcela relativa ao vencimento básico complementar da Lei 11.091/2005 (VBC) no valor de R$ 525,59, totalizando R$ 2.280,60, o que demonstra a regularidade do valor inicial da rubrica (contracheque maio/2005 anexado ao ato) .
Em janeiro de 2006, o vencimento básico passou a R$ 2.101,25 e a rubrica relativa ao vencimento básico complementar foi corretamente reduzida para R$ 179,35 (contracheque janeiro/2006 anexado ao ato) .
No entanto, em dezembro de 2007, o vencimento básico passou a R$ 2.255,26, o que deveria ter levado à nova absorção no valor da rubrica de vencimento básico complementar. Porém, em vez de reduzir para R$ 25,34 (R$ 2.280,60 - R$ 2.255,26) , o VBC continuou a ser pago no valor de R$ 179,35 (contracheque dezembro/2007 anexado ao ato) .
Em abril de 2008, com a edição do 'regulamento específico' (cf. art. 15, § 4º) , deu-se a efetivação do enquadramento por nível de capacitação, previsto no inciso III do art. 26 da Lei, enquadramento esse que encerrou a implantação gradual do plano de carreira e, por força do art. 15, § 3º, da norma, também deveria ensejar a absorção da parcela complementar. E esse também é o entendimento do Tribunal (Acórdão 2069/2017-TCU-Primeira Câmara, de relatoria do Ministro Benjamin Zymler) .
O primeiro acréscimo subsequente, já sem impacto sobre a parcela complementar, apenas ocorreu com a edição da Lei 11.784/2008, cujos efeitos financeiros tiveram início em maio/2008.
Assim, em abril de 2008, o vencimento básico do ex-servidora era de R$ 2.255,26, entretanto, ela continuou recebendo a rubrica Siape '82375 VENC.BAS.COMP.ART.15 L11091/05', no valor inalterado de R$ 179,35, quando o valor da parcela deveria ser R$ 25,34 (contracheque abril/2008 anexado ao ato) .
Desta forma, observa-se que o valor da rubrica VBC da Lei 11.091/2005 está irregular, pois não foi corretamente absorvida (tabela anexada ao ato com os valores descritos) .
7.2.3.	Tempo de serviço público até 08/03/1999 (anuênio) informado na aba 'Mapa de tempo' (16) é menor que o valor da proporção (16,34%) efetivamente paga (Valor pago da rubrica 'Adicional por Tempo de Serviço'/ Valor da rubrica 'Provento Básico/Vencimento básico'.
a.	Justificativa do Gestor de Pessoal: Não há. Verificação efetuada no âmbito do TCU.
b.	Análise do Controle Interno:  Não há. Verificação efetuada no âmbito do TCU.
c.	Análise da Equipe Técnica: Ilegal
A interessada tem direito a receber os anuênios no percentual de 16%. Os anuênios foram calculados no percentual de 16%, considerando-se a soma das rubricas provento básico e vencimento básico complementar (VBC do art. 15 da Lei 11.091/2005) .
Assim, embora a Unidade Jurisdicionada tenha aplicado o percentual correto de 16%, os anuênios estão sendo pagos em valor maior que o devido, em razão do valor incorreto do vencimento básico complementar, que serve de base de cálculo da rubrica.
7.2.4.	Houve o registro de pelo menos uma rubrica com 'Denominação para análise pelo TCU = Decisão judicial (16171 - DECISAO JUDICIAL TRANS JUG APO (Decisão judicial - Outros) - R$ 191,23) .
a.	Justificativa do Gestor de Pessoal: Não há. Verificação efetuada no âmbito do TCU.
b.	Análise do Controle Interno:  Não há. Verificação efetuada no âmbito do TCU.
c.	Análise da Equipe Técnica: Legal
Trata-se de rubrica judicial referente ao percentual de 28,86%, sem a devida absorção. No entanto, em consulta ao contracheque de setembro/2022, observa-se que a rubrica judicial foi excluída dos proventos sanando a irregularidade.
7.2.5.	Houve o registro de pelo menos uma rubrica com 'Denominação para análise pelo TCU = Decisão judicial (16171 - DECISAO JUDICIAL TRANS JUG APO (Decisão judicial - Outros) - R$ 1.299,72) .
a.	Justificativa do Gestor de Pessoal: Não há. Verificação efetuada no âmbito do TCU.
b.	Análise do Controle Interno:  Não há. Verificação efetuada no âmbito do TCU.
c.	Análise da Equipe Técnica: Legal
Trata-se de rubrica judicial referente ao percentual de 46,13%, sem a devida absorção. No entanto, em consulta ao contracheque de setembro/2022, observa-se que a rubrica judicial foi excluída dos proventos da interessada sanando-se a irregularidade.
7.3.	O quadro resumo de ocorrências e, quando for o caso, o detalhamento da norma legal e da jurisprudência para as inconsistências acima elencadas encontra-se no anexo II dessa instrução. 
7.4.	Encaminhamento do ato: 
7.4.1.	Considerar ILEGAL e recusar registro do ato de Aposentadoria 10042/2021 - Inicial de ROSELI LAMENHA LINS do quadro de pessoal do órgão/entidade Instituto Federal de Educação, Ciência e Tecnologia de Alagoas, com base nos arts. 71, inciso III, da Constituição Federal, 1º, inciso V, e 39, inciso II, da Lei 8.443/1992 e 260, § 1º, do Regimento Interno. 
7.4.2.	Com fulcro no art. 262, caput, do Regimento Interno deste Tribunal, determinar ao órgão/entidade Instituto Federal de Educação, Ciência e Tecnologia de Alagoas que: 
a.	emita novo ato, livre da irregularidade ora apontada, em substituição  ao ato de Aposentadoria de ROSELI LAMENHA LINS, submetendo-o à nova apreciação por este Tribunal, na forma do artigo 260, caput, também do Regimento.
b.	dispense a devolução dos valores indevidamente recebidos de boa-fé até a data da ciência do órgão/entidade Instituto Federal de Educação, Ciência e Tecnologia de Alagoas, do acórdão que vier a ser proferido, com base no Enunciado 106 da Súmula da Jurisprudência do TCU.
c.	dê ciência, no prazo de quinze dias, contados da notificação, do inteiro teor desta deliberação à interessada, alertando-a de que o efeito suspensivo proveniente da interposição de eventuais recursos junto ao TCU não a exime da devolução dos valores percebidos indevidamente, caso o recurso não seja provido.
d.	informe o teor do acórdão que vier a ser prolatado, encaminhando ao TCU, no prazo de trinta dias, comprovante da data de ciência pela interessada, nos termos do art. 4º, § 3º, da Resolução TCU 170/2004.
e.	faça cessar todo e qualquer pagamento relativo ao ato impugnado de ROSELI LAMENHA LINS, no prazo máximo de quinze dias, contados da ciência da decisão deste Tribunal, sob pena de ressarcimento das quantias pagas após essa data pelo responsável.
CONCLUSÃO
8.	A abrangência e a profundidade das verificações levadas a efeito fundamentam convicção de que o ato inicial 10042/2021 pode ser apreciado pela ilegalidade, em razão das irregularidades apontadas no item Exame das Constatações desta instrução, que representam afronta à legislação e à jurisprudência de referência
PROPOSTA DE ENCAMINHAMENTO
9.	Ante o exposto, com fundamento no art. 71, inciso III, da Constituição Federal, no art. 1º, inciso V, e art. 39, incisos I e II, da Lei 8.443/1992, no art. 260 do Regimento Interno do Tribunal de Contas da União, propõe-se: 
9.1.	Considerar ILEGAL e recusar registro do ato de Aposentadoria 10042/2021 - Inicial de ROSELI LAMENHA LINS do quadro de pessoal do órgão/entidade Instituto Federal de Educação, Ciência e Tecnologia de Alagoas, com base nos arts. 71, inciso III, da Constituição Federal, 1º, inciso V, e 39, inciso II, da Lei 8.443/1992 e 260, § 1º, do Regimento Interno.
9.2.	Com fulcro no art. 262, caput, do Regimento Interno deste Tribunal, determinar ao órgão/entidade Instituto Federal de Educação, Ciência e Tecnologia de Alagoas que: 
9.2.1.	faça cessar todo e qualquer pagamento relativo ao ato impugnado de ROSELI LAMENHA LINS, no prazo máximo de quinze dias, contados da ciência da decisão deste Tribunal, sob pena de ressarcimento das quantias pagas após essa data pelo responsável.
9.2.2.	dispense a devolução dos valores indevidamente recebidos de boa-fé até a data da ciência do órgão/entidade Instituto Federal de Educação, Ciência e Tecnologia de Alagoas, do acórdão que vier a ser proferido, com base no Enunciado 106 da Súmula da Jurisprudência do TCU.
9.2.3.	dê ciência, no prazo de quinze dias, contados da notificação, do inteiro teor desta deliberação à interessada, alertando-a de que o efeito suspensivo proveniente da interposição de eventuais recursos junto ao TCU não a exime da devolução dos valores percebidos indevidamente, caso o recurso não seja provido.
9.2.4.	informe o teor do acórdão que vier a ser prolatado, encaminhando ao TCU, no prazo de trinta dias, comprovante da data de ciência pela interessada, nos termos do art. 4º, § 3º, da Resolução TCU 170/2004.
9.2.5.	emita novo ato, livre da irregularidade ora apontada, em substituição ao ato de Aposentadoria de ROSELI LAMENHA LINS, submetendo-o à nova apreciação por este Tribunal, na forma do artigo 260, caput, também do Regimento."
É o relatório.

não há.

Procuradora-Geral Cristina Machado da Costa e Silva.

ATO DE APOSENTADORIA. NÃO ABSORÇÃO TOTAL OU PARCIAL DA PARCELA VENCIMENTO BÁSICO COMPLEMENTAR - VBC. NECESSIDADE DE CORREÇÃO DO VALOR DA RUBRICA. CONSEQUENTE REDUÇÃO DOS ANUÊNIOS. SÚMULA 106. ILEGALIDADE. DETERMINAÇÕES. CIÊNCIA.

APOSENTADORIA (APOS)

Secretaria de Fiscalização de Integridade de Atos e Pagamentos de Pessoal e de Benefícios Sociais (Sefip).

Em exame, aposentadoria da Sra. Roseli Lamenha Lins, concedida pelo Instituto Federal de Educação, Ciência e Tecnologia de Alagoas, em 16/2/2018.
A Secretaria de Fiscalização de Integridade de Atos e Pagamentos de Pessoal e de Benefícios Sociais (Sefip) propõe que o ato seja considerado ilegal. O MP/TCU, representado pela procuradora-geral Cristina Machado da Costa e Silva, concorda com a proposta.
A Sefip aponta as seguintes irregularidades:
"A rubrica 'complemento de soldo, vencimento, subsídio, proventos, etc' se refere ao Vencimento Básico Complementar, instituído com base no §2º, do artigo 15, da Lei 11.095/2005, cujo valor não foi absorvido corretamente (...) 
embora a Unidade Jurisdicionada tenha aplicado o percentual correto de 16%, os anuênios estão sendo pagos em valor maior que o devido, em razão do valor incorreto do vencimento básico complementar, que serve de base de cálculo da rubrica."
A rubrica vencimento básico complementar (VBC) resulta da diferença, em valores de dezembro de 2004, entre o vencimento básico previsto na tabela instituída pela Lei 11.091/2005 e o somatório das seguintes parcelas: o antigo vencimento básico, a gratificação temporária (GT) e a gratificação específica de apoio técnico-administrativo e técnico-marítimo (GEAT) . Ambas as gratificações foram excluídas das vantagens dos integrantes do plano de carreira dos cargos técnico-administrativos em educação, no âmbito das instituições federais de ensino vinculadas ao Ministério da Educação, conforme o § 2º do art. 15 da Lei 11.091/2005.
Segundo o § 3º do mesmo artigo, essa parcela foi considerada, para todos os efeitos, como parte integrante do novo vencimento básico e deveria ter sido "absorvida por ocasião da reorganização ou reestruturação da carreira ou tabela remuneratória".
Posteriormente, a Medida Provisória 431/2008, convertida na Lei 11.784/2008, e as leis 12.772/2012 e 13.325/2016 promoveram reestruturações remuneratórias, mas estabeleceram que a parcela complementar VBC não seria "absorvida por força dos aumentos remuneratórios decorrentes das alterações realizadas na Lei 11.091/2005".
"Art. 13.  A parcela complementar de que tratam os §§ 2o e 3o do art. 15 da Lei no 11.091, de 12 de janeiro de 2005, não será absorvida por força dos aumentos remuneratórios decorrentes das alterações realizadas na Lei no 11.091, de 12 de janeiro de 2005, em virtude das alterações impostas pelos arts. 12 e 15 desta Lei." (Lei 11.784/2008) .
"Art. 43. A parcela complementar de que tratam os §§ 2º e 3º do art. 15 da Lei nº 11.091, de 12 de janeiro de 2005, não será absorvida por força dos aumentos remuneratórios com efeitos financeiros no período de 2013 a 2017." (Redação dada pela Lei nº 13.325, de 2016) (Lei 12.772/2012) 
"Art. 8º O art. 43 da Lei nº 12.772, de 28 de dezembro de 2012 , passa a vigorar com a seguinte redação:
" Art. 43. A parcela complementar de que tratam os §§ 2º e 3º do art. 15 da Lei nº 11.091, de 12 de janeiro de 2005 , não será absorvida por força dos aumentos remuneratórios com efeitos financeiros no período de 2013 a 2017." (NR) (Lei 13.325/2016) 
Não há comando em tais normativos a respeito das parcelas já absorvidas até a mencionada MP 431/2008 e abarcadas pela redação original da Lei 11.091/2005.
Nesse contexto, a unidade instrutiva avaliou se o cálculo da parcela complementar, incluída na ficha financeira de maio de 2005 se deu conforma a fórmula estabelecida no art. 15, § 2º, da Lei 11.091/2005 (parcela complementar = provento básico de maio de 2005 - provento básico de dezembro de 2004 - GT - GEAT) .
A Sefip demonstrou que o valor da parcela complementar a ser paga em abril de 2008 deveria ser de R$ 25,34. No entanto, consta do ato sob exame, bem como como nos atuais contracheques, o valor de R$ 179,35.
Desse modo, o ato de aposentadoria deve ser julgado ilegal, devendo ser determinado à unidade jurisdicionada o ajuste pertinente.
A Sefip destaca, ainda, que esta parcela complementar integra o vencimento básico para todos os efeitos, conforme estabelecido no art. 15, § 3º, da Lei 11.091/2005. Portanto, após a devida correção, o valor pago a título de anuênio deverá ser reduzido, em consequência do ajuste efetuado na respectiva base de cálculo.
Uma vez que o ato foi enviado a esta Corte de Contas há menos de 5 (cinco) anos, pode ser apreciado sem a necessidade de prévia oitiva da interessada, nos termos do Acórdão 587/2011-TCU-Plenário, não sendo o caso, também, de apreciação tácita.
Diante do exposto, voto pela aprovação do acórdão que ora submeto à apreciação deste Colegiado.
TCU, Sala das Sessões, em 7 de fevereiro de 2023.
Weder de Oliveira 
Relator